臺灣南投地方法院民事判決
110年度訴字第241號
原      告  台灣金聯資產管理股份有限公司

法定代理人  施俊吉  


訴訟代理人  林忠良  
被      告  洪秀好  
            陳美洲  
            饒家寧  
上列當事人間塗銷抵押權設定登記事件，本院於民國110年11月4
日言詞辯論終結，判決如下：
    主  文
確認被告陳美洲、饒家寧與被告洪秀好間就如附表所示之抵押權
及所擔保之債權均不存在。
被告陳美洲、饒家寧應將如附表所示之抵押權辦理繼承登記後，
塗銷如附表所示之抵押權設定登記。 
訴訟費用由被告陳美洲、饒家寧連帶負擔二分之一，餘由被告洪
秀好負擔。
    事實及理由
壹、程序方面：
一、被告經合法通知未於最後言詞辯論期日到場，核無民事訴訟
    法第386條各款所列事由，爰依原告聲請，由其一造辯論而
    為判決。
二、按確認法律關係之訴，非原告有即受確認判決之法律上利益
    者，不得提起，民事訴訟法第247條第1項前段定有明文。而
    所謂即受確認判決之法律上利益，係指法律關係之存否不明
    確，原告主觀上認其在法律上之地位有不安之狀態存在，且
    此種不安之狀態，能以確認判決將之除去者而言（最高法院
    52年度台上字第1240號判決意旨參照）。經查：原告主張其
    為被告洪秀好之債權人，並取得本院民國94年度執字第5634
    號債權憑證（下稱系爭執行名義），因被告洪秀好所有如附
    表編號1至7所示土地（下稱系爭土地）設定如附表所示擔保
    債權總金額新臺幣（下同）5,000,000元之普通抵押權（下
    稱系爭抵押權）予訴外人即被告陳美洲、饒家寧（下稱被告
    陳美洲等2人）之被繼承人饒德榮；被告洪秀好名下財產除
    系爭土地外，僅有85年、96年出廠之汽車各1輛，財產顯不
    足清償對原告所負之債務，系爭抵押權所擔保之債權是否存
    在將影響原告之債權是否得經聲請法院強制執行系爭土地而
    受償，不得謂原告在私法上之地位無受侵害之不安狀態存在
    ，且此項不安狀態得以確認判決除去之，故原告起訴請求確
    認系爭抵押權及所擔保債權不存在，有即受確認判決之法律
    上利益。
貳、實體方面：
一、原告主張略以：
　㈠被告洪秀好負欠原告債務5,027,051元，及自93年10月7日起
    至清償日止，按週年利率5.875%計算之利息，暨自88年8月2
    5日起至清償日止，逾期在6個月以內者，按上開利率10%，
    逾期超過6個月者，按上開利率20%計算之違約金，經原告聲
    請強制執行並換發系爭執行名義在案。被告洪秀好所有系爭
    土地於85年7月18日設定系爭抵押權予饒德榮，惟被告洪秀
    好與饒德榮間並無債權債務存在，故系爭抵押權所擔保之債
    權不存在。縱認系爭抵押權所擔保之債權存在，該債權之清
    償期為85年8月1日，其債權請求權已罹於時效而消滅，且饒
    德榮未於時效完成後5年內實行抵押權，其抵押權亦消滅。
　㈡嗣饒德榮於110年6月6日死亡，被告陳美洲等2人為其繼承人
    ，系爭抵押權設定登記對系爭土地所有權之圓滿有所妨害，
    然被告洪秀好怠於行使權利，請求被告陳美洲等2人塗銷系
    爭抵押權設定登記，原告自得代位被告洪秀好，請求被告陳
    美洲等2人辦理繼承登記後，塗銷系爭抵押權設定登記。爰
    依民法第242條本文、第767條第1項中段規定，提起本件訴
    訟。並聲明：如主文第1、2項所示。
二、被告未於言詞辯論期日到場，亦未提出書狀為任何聲明或陳
    述。
三、本院之判斷：
　㈠原告主張其為被告洪秀好之債權人，被告洪秀好尚積欠5,027
    ,051元，及自93年10月7日起至清償日止，按週年利率5.875
    %計算之利息，暨自88年8月25日起至清償日止，逾期在6個
    月以內者，按上開利率10%，逾期超過6個月者，按上開利率
    20%計算之違約金，並執有系爭執行名義；饒德榮於110年6
    月6日死亡，其全體繼承人為被告陳美洲等2人；被告洪秀好
    名下除系爭土地外僅有85年、96年出廠之汽車各1輛，此部
    分財產價值為0元等情，業據其提出系爭執行名義、系爭土
    地登記第一類電子謄本、被告洪秀好108年度綜合所得稅各
    類所得資料清單及全國財產稅總歸戶財產查詢清單、被告陳
    美洲等2人戶籍謄本及饒德榮之除戶謄本、繼承系統表、法
    院家事事件公告查詢結果網頁列印資料為證（見本院卷第15
    頁至第34頁、第185頁至第189頁、第197頁至第201頁），並
    有南投縣埔里地政事務所（下稱埔里地政）110年8月19日埔
    地一字第1100008391號函附系爭土地登記第一類謄本及新簿
    人工登記簿謄本、本院民事紀錄科查詢表在卷可佐（見本院
    卷第71頁至第178頁、第203頁），被告就原告主張之上開事
    實，已於相當時期受合法之通知，而於言詞辯論期日不到場
    ，亦未提出任何書狀爭執，依民事訴訟法第280條第3項前段
    準用第1項之規定，視同自認。基上，原告上開主張堪信為
    真實。
　㈡按抵押權為擔保物權，具有從屬性，倘無所擔保之債權存在
    ，抵押權即無由成立，自應許抵押人請求塗銷該抵押權之設
    定登記（最高法院84年度台上字第167號判決意旨參照）。
    抵押權人主張抵押債權存在之有利於己之事實者，即應負舉
    證之責任。因繼承、強制執行、徵收、法院之判決或其他非
    因法律行為，於登記前已取得不動產物權者，應經登記，始
    得處分其物權；所有人對於無權占有或侵奪其所有物者，得
    請求返還之；對於妨害其所有權者，得請求除去之；有妨害
    其所有權之虞者，得請求防止之，民法第759條、第767條第
    1項分別定有明文。債務人怠於行使其權利時，債權人因保
    全債權，得以自己名義行使其權利，為民法第242條本文亦
    有明文。此項代位權行使之範圍，並不以保存行為為限，凡
    以權利之保存或實行為目的之一切審判上或審判外之行為，
    諸如假扣押、假處分、聲請強制執行、實行擔保權、催告及
    提起訴訟等，債權人皆得代位行使。
　㈢經查：
　⒈原告主張系爭抵押權所擔保之債權不存在，而被告未到場陳
    述或提出任何證據證明系爭抵押權所擔保之債權存在，視同
    自認，則原告主張系爭抵押權所擔保之債權不存在，堪可採
    信。又系爭抵押權所擔保債權既不存在，基於抵押權之從屬
    性，系爭抵押權自應歸於消滅，故原告請求確認系爭抵押權
    及所擔保之債權均不存在，於法有據。
　⒉系爭抵押權及所擔保之債權均不存在，經本院認定如前，惟
    既然仍有系爭抵押權設定登記之外觀存在，自屬妨礙系爭土
    地所有權之圓滿行使狀態，被告洪秀好得依民法第767 條第
    1 項中段規定，請求被告陳美洲等2人塗銷系爭抵押權設定
    登記，惟被告洪秀好怠於請求被告陳美洲等2人塗銷之，原
    告為被告洪秀好之債權人，依上開規定，原告為保全其債權
    ，自得代位被告洪秀好請求被告陳美洲等2人塗銷系爭抵押
    權設定登記。又依系爭土地登記第一類謄本所示（見本院卷
    第73頁至第99頁），饒德榮於110年6月6日死亡後，饒德榮
    之全體繼承人即被告陳美洲等2人迄未就系爭抵押權辦理繼
    承登記，依民法第759 條規定，被告陳美洲等2人應於辦理
    繼承登記後，始得處分系爭抵押權，是原告請求被告陳美洲
    等2人就系爭抵押權辦理繼承登記後，塗銷系爭抵押權設定
    登記，於法有據。
四、綜上所述，原告依民法第242條本文、第767條第1項中段規
    定，請求確認系爭抵押權及所擔保之債權均不存在，並請求
    被告陳美洲等2人就系爭抵押權辦理繼承登記後，塗銷系爭
    抵押權設定登記，為有理由，應予准許。
五、訴訟費用負擔之依據：民事訴訟法第78條、第85條第1 項但
    書、第2項。 
中　　華　　民　　國　　110 　年　　11　　月　　30　　日
                  民事第二庭  法　官　楊亞臻
以上正本係照原本作成
如對本判決上訴，須於判決送達後20日內向本院提出上訴狀。如
委任律師提起上訴者，應一併繳納上訴審裁判費。
中　　華　　民　　國　　110 　年　　11　　月　　30　　日
                              書記官　陳雅雯
附表：
編號 供擔保之不動產 權利範圍 抵押權內容  1 南投縣○○鄉○○段00000地號土地 2分之1 權利種類：抵押權 字號：埔登字第011713號 登記日期：85年7月18日 權利人：饒德榮 債權額比例：全部 擔保債權總金額：新臺幣5,000,000元 存續期間：85年7月2日至85年8月1日 清償日期：85年8月1日 債務人及債務額比例：洪秀好 設定權利範圍：2分之1 證明書字號：85埔字第004005號 設定義務人：洪秀好  2 南投縣○○鄉○○段00000地號土地 2分之1   3 南投縣○○鄉○○段00000地號土地 2分之1   4 南投縣○○鄉○○段00000地號土地 2分之1   5 南投縣○○鄉○○段00000地號土地 2分之1   6 南投縣○○鄉○○段00000地號土地 2分之1   7 南投縣○○鄉○○段000000地號土地 2分之1